【裁判字號】    99,審易,323
【裁判日期】    990531
【裁判案由】    重利
【裁判全文】
臺灣新竹地方法院刑事判決             99年度審易字第323號
公  訴  人  臺灣新竹地方法院檢察署檢察官
被      告  丁○○
上列被告因重利案件，經檢察官提起公訴（99年度偵字第33號）
，經被告於本院準備程序中，就被訴事實為有罪之陳述，經告知
被告簡式審判程序之旨，並聽取檢察官、被告之意見後，經本院
進行簡式審判程序，本院判決如下：
    主    文
丁○○犯重利罪，處拘役肆拾日；如易科罰金，以新臺幣壹仟元
折算壹日。又犯重利罪，處拘役肆拾日；如易科罰金，以新臺幣
壹仟元折算壹日。又犯重利罪，處拘役肆拾日；如易科罰金，以
新臺幣壹仟元折算壹日。又犯重利罪，處拘役肆拾日；如易科罰
金，以新臺幣壹仟元折算壹日。應執行拘役壹佰貳拾日；如易科
罰金，以新臺幣壹仟元折算壹日。緩刑貳年，緩刑期間交付保護
管束。
    犯罪事實
一、丁○○不思以正當、合法之方式工作賺取金錢，竟意圖營利
    應營地下錢莊，基於重利之犯意，乘他人急迫、輕率或無經
    驗之際貸予金錢，分別為下列犯行：
（一）於民國97年11月11日晚間8 時許在新竹市「中興百貨」附
      近之林森路與武昌街口，乘借款人丙○○急迫之際，貸予
      丙○○新臺幣（下同）5 萬元，並約定以1個月為1期，每
      期1 萬元收取1,000元利息為放款條件，且預扣第1期利息
      5,000元，實際交付4 萬5,000元予丙○○，同時要求丙○○須簽發票面金額5萬元之本票1張（發票日期為97年11月
      11日）及面額5萬元之款項借用證1張供作借款之擔保，以
      此方式收取與原本顯不相當之年息高達133.3%之重利。
（二）於98年6 月20日在新竹市「國際戲院」對面，乘借款人戊○○急迫之際，貸予借款3萬元予戊○○，並約定以1個月
      為1 期，每期1萬元收取1,000元利息為放款條件，且預扣
      第1期利息3,000元，實際交付2萬7,000元予戊○○，同時
      要求戊○○須簽發票面金額3萬元之本票2張（發票日期均
      為98年6 月20日）及面額3萬元之款項借用證1張供作借款
      之擔保，以此方式收取與原本顯不相當之年息高達133.3%
      之重利。
（三）於98年6月22日下午6時許，在新竹市○區○○路上對面，
      乘借款人甲○○急迫之際，貸予甲○○3 萬元，並約定以
      1個月為1期，每期1萬元收取2,000元利息為放款條件，且
      預扣第1期利息6,000元，實際交付2萬4,000元予甲○○，
      同時要求甲○○須簽發票面金額3萬元之本票2張（發票日
      期均為98年6月22日）、面額3 萬元之款項借用證1張及質
      押汽車駕駛執照正本供作借款之擔保，以此方式收取與原
      本顯不相當之年息高達300%之重利。
（四）於98年6 月29日在新竹市「國際戲院」對面，乘借款人乙○○彭急迫之際，貸予乙○○3 萬元，並約定以1個月為1
      期，每期1 萬元收取1,000元利息為放款條件，且預扣第1
      期利息3,000 元，實際交付2萬7,000元予乙○○，同時要
      求乙○○須簽發票面金額3萬元之本票2張（發票日期均為
      98年6月29日）及面額3萬元之金錢借據1 張供作借款之擔
      保，以此方式收取與原本顯不相當之年息高達133.3%之重
      利。
（五）嗣因丁○○因另涉他案，為警於98年12月9 日下午3 時10
      分許，持本院核發之搜索票在丁○○當時位於新竹市○○
      路65號2 樓之租屋處查獲，並起出上揭丙○○簽立之面額
      5 萬元之本票1 張及面額5 萬元之款項借用證1 張，戊○○簽立面額各3 萬元之本票2 張及面額3 萬元之款項借用
      證1 張，甲○○簽立面額各3 萬元之本票2 張及面額3 萬
      元之款項借用證1 張、汽車駕駛執照正本（已發還甲○○
      領回），乙○○簽立面額各3 萬元之本票2 張及面額3 萬
      元之金錢借據1 張等物品，始循線查獲上情。
二、案經新竹市警察局第三分局報告臺灣新竹地方法院檢察署檢
    察官偵查起訴。
    理    由
一、程序部分：
    按除被告所犯為死刑、無期徒刑、最輕本刑為3 年以上有期
    徒刑之罪或高等法院管轄第一審案件者外，於前條第1 項程
    序進行中，被告先就被訴事實為有罪之陳述時，審判長得告
    知被告簡式審判程序之旨，並聽取當事人、代理人、辯護人
    及輔佐人之意見後，裁定進行簡式審判程序，刑事訴訟法第
    273條之1第1 項定有明文。本件被告丁○○所犯係死刑、無
    期徒刑、最輕本刑為3 年以上有期徒刑以外之罪，其於準備
    程序中就被訴事實為有罪之陳述，經告知簡式審判程序之旨
    ，並聽取公訴人及被告丁○○之意見後，本院認為適宜進行
    簡式審判程序，合先敘明。
二、認定被告丁○○犯行所憑之各項證據：
（一）被告丁○○於警詢、偵查中之供述及於本院準備程序、簡
      式審判程序時之自白。其稱：伊自97年11月間開始，透過
      朋友介紹放款貸予他人，曾於97年11月11日晚間8 時許，
      在新竹市「中興百貨」附近之林森路與武昌街口，借款5
      萬元予被害人丙○○，利息是每1 個月計息1次，每1萬元
      利息1,000元，借款當時就預扣利息5,000元，被害人丙○○實拿4萬5,000元，當時有要被害人丙○○簽下面額5 萬
      元之本票1張及面額5萬元之借據做為擔保，被害人丙○○
      本金已償清；於98年6月20 日在新竹市「國際戲院」對面
      ，借款3 萬元予被害人戊○○，利息是每1個月計息1次，
      每1 萬元利息1,000元，借款當時就預扣利息3,000元，被
      害人戊○○實拿2萬7,000元；當時有要被害人戊○○簽下
      面額3萬元之本票2張及面額3萬元之借據1張做為擔保，被
      害人戊○○本金尚未清償；於98年6 月22日在新竹市「國
      際戲院」對面，借款3萬元予被害人甲○○，利息是每1個
      月計息1 次，每1萬元利息2,000元，借款當時就預扣利息
      6,000 元，被害人甲○○實拿2萬4,000元；當時有要被害
      人甲○○簽下面額3萬元之本票2張及面額3萬元之借據1張
      做為擔保，之後就找不到被害人甲○○；於98年6 月29日
      在新竹市「國際戲院」對面，借款3 萬元予被害人乙○○
      ，利息是每1個月計息1次，每1萬元利息1,000元，借款當
      時就預扣利息3,000 元，被害人乙○○實拿2萬7,000元，
      當時有要被害人乙○○簽下面額3 萬元之本票2張及面額3
      萬元之借據1 張做為擔保等語（見偵查卷第4至6、57至59
      頁，本院卷第20、23、24頁）。
（二）證人即被害人丙○○於警詢、偵查中之證述。其稱：他曾
      於97年11月11日晚間8 時許，在新竹市○○路與武昌街口
      ，透過朋友認識向被告丁○○借款5萬元，利息係以每1個
      月為1期，每1萬元收1,000元利息，所以5萬元之每期利息
      係5,000元，借款當天先預扣第1期利息，他實拿4萬5,000
      元，並且簽了面額5萬元之本票及面額5萬元之款項借用證
      各1張，之後他繳了2次利息後就無法再支付利息，至於本
      金已償還等語（見偵查卷第7、8、86、87頁）。
（三）證人即被害人甲○○於警詢、偵查中之證述。其稱：她曾
      於98年6月22日下午約6時許，在新竹市○○路上，透過朋
      友認識向被告丁○○借款3 萬元，利息係以每1個月為1期
      ，每1萬元收2,000元利息，所以3萬元之每期利息係6,000
      元，借款當天先預扣第1 期利息，她實拿2萬4,000元，並
      且簽了面額3萬元之本票2張、面額3萬元之款項借用證1張
      及質押汽車駕駛執照，之後她繳了2 次利息後就無法再支
      付利息，至於本金尚未償還等語（見偵查卷第9 、10、83
      、84頁）。
（四）扣案之被害人丙○○簽立之面額5萬元之本票1 張及面額5
      萬元之款項借用證1張，被害人戊○○簽立之面額各3萬元
      之本票2 張及面額3萬元之款項借用證1張，被害人甲○○
      簽立之面額各3萬元之本票2張及面額3萬元之款項借用證1
      張，被害人乙○○簽立面額各3 萬元之本票2張及面額3萬
      元之金錢借據1張等物（保管字號：99年度院保管字第303
      號，扣押物品清單見本院卷第15、16頁）：佐證被害人丙○○、戊○○、甲○○、乙○○等人向被告丁○○借款後
      ，須簽下本票、款項借用證或金錢借據等文件供做借款擔
      保之事實。
（五）行政院海岸巡防署岸巡第二四大隊搜索扣押筆錄、搜索經
      過及結果陳報書、扣押物品目錄表、贓物認領保管單各1
      份、現場採證22張等（見偵查卷第12至17、19至29、42頁
      ）：佐證自被告丁○○住所查扣上揭被害人丙○○等人所
      簽立之本票、款項借用證或金錢借據等文件及被害人甲○○所有之汽車駕駛執照等事實。
（六）綜上，本案被告丁○○之犯行明確，應依法予以論科。
三、論罪科刑：
（一）論罪：按本件被害人即借款人丙○○、戊○○、甲○○、
      乙○○等人，因一時經濟困難需錢週轉而向被告丁○○借
      款，而依被告丁○○收取利息之計息方式，年利率最低亦
      達133.3 ％，短時間內利息金額即高於貸款本金及民法第
      205 條所定之法定最高利率，益見被告丁○○乃乘係被害
      人丙○○、戊○○、甲○○、乙○○等人急迫而貸與金錢
      ，預設苛刻之重利條件，藉以取得與原本顯不相當之重利
      ，是核被告丁○○本件所為，均係犯刑法第344 條重利罪
      。
（二）數罪併罰：又被告丁○○就其所犯之4 次重利犯行，時間
      、地點相異，被害人亦不同，顯係基於各別犯意所為，自
      應分別論罪，併合處罰。
（三）量刑：爰審酌被告丁○○前未有刑事紀錄，有臺灣高等法
      院被告前案紀錄表、臺灣新竹地方法院檢察署刑案資料查
      註紀錄表各1 份在卷可據，足徵被告丁○○素行尚可。然
      其明知被害人丙○○、戊○○、甲○○、乙○○等人處於
      經濟窘困之急迫情形下，竟貸款而收取與原本顯不相當之
      高比率年息，侵害被害人丙○○、戊○○、甲○○、乙○○等人，所為實不足取，惟衡其犯後坦承犯行、態度尚佳
      ，事後並未以暴力手段強取被害人丙○○等人之利息，暨
      其犯罪之動機、目的、手段、智識程度等一切情狀，分別
      量處如主文所示附表所示之刑，併定其應執行之刑及易科
      罰金之折算標準，以示懲儆。
（四）緩刑：末查，被告丁○○未曾因故意犯罪受有期徒刑以上
      刑之宣告，有臺灣高等法院被告前案紀錄表1 份附卷可稽
      。其因一時失慮，致罹刑典，經此偵查科刑之教訓，當已
      知所警惕，信無再犯之虞，且被害人丙○○於本院簡式審
      判程序中當庭表示願給予被告丁○○自新機會等語（見本
      院卷第24頁），本院因認前所宣告之刑，以暫不執行為適
      當，爰依刑法第74條第1 項第1 款之規定，併予宣告緩刑
      2 年，以啟自新。又考量被告丁○○既已成年，本應知曉
      其行為之法律效果，竟仍為本件重利犯行，顯見其法治觀
      念實有加強之必要，本院為使其習得正確之法律概念及時
      刻記取教訓，並導正其之偏差行為，遏止其再度犯罪，爰
      併依刑法第93條第1 項第1 款規定，諭知被告丁○○於緩
      刑期間，付保護管束，以觀後效。
（五）不予沒收之說明：扣案之被害人丙○○簽立之面額5 萬元
      之本票1 張及面額5萬元之款項借用證1張，被害人戊○○
      簽立之面額各3萬元之本票2張及面額3萬元之款項借用證1
      張，被害人甲○○簽立之面額各3 萬元之本票2張及面額3
      萬元之款項借用證1張，被害人乙○○簽立面額各3萬元之
      本票2 張及面額3萬元之金錢借據1張等物（保管字號：99
      年度院保管字第303 號，扣押物品清單見本院卷第15、16
      頁），均屬上揭被害人丙○○等4 人與被告丁○○間之借
      款債務證明，亦為民事法律關係之重要證物，非屬必要沒
      收之物，爰均不另為沒收之宣告，附此敘明。
據上論斷，應依刑事訴訟法第273條之1 第1項、第299條第1項前
段，刑法第344 條、第51條第6 款、第74條第1 項第1 款、第93
條第1 項第1 款，第41條第1 項前段、第2 項，刑法施行法第1
條之1 第1 項、第2 項前段，判決如主文。
本案經檢察官洪期榮到庭執行職務。
中    華    民    國    99    年    5     月    31    日
                    刑事第九庭法  官    劉兆菊
以上正本證明與原本無異。
如不服本判決應於收受本判決後10日內向本院提出上訴書狀，上
訴書狀應敘述具體理由。上訴書狀未敘述上訴理由者，應於上訴
期間屆滿後20日內補提理由書狀於本院「切勿逕送上級法院」。
中    華    民    國    99    年    5     月     31   日
                              書記官    林兆嘉
附錄本案論罪科刑法條：
中華民國刑法第344條
乘他人急迫、輕率或無經驗貸以金錢或其他物品，而取得與原本
顯不相當之重利者，處1年以下有期徒刑、拘役或科或併科1千元
以下罰金。

司法院資訊處製作；財團法人民間司法改革基金會備份。
